【裁判字號】    95,台上,6668
【裁判日期】    951130
【裁判案由】    擄人勒贖等罪
【裁判全文】
最高法院刑事判決            九十五年度台上字第六六六八號
上  訴  人  甲○○
上列上訴人因擄人勒贖等罪案件，不服台灣高等法院台中分院中
華民國九十五年九月二十日第二審判決（九十五年度上重訴字第
一七號，起訴案號：台灣台中地方法院檢察署九十四年度偵字第
一二九九一號），提起上訴，本院判決如下：
    主  文
原判決撤銷，發回台灣高等法院台中分院。
    理  由
本件原判決撤銷第一審之科刑判決，改判仍論處上訴人甲○○成
年人故意對少年犯意圖勒贖而擄人，而故意殺人（處死刑，褫奪
公權終身）及成年人故意對少年犯遺棄屍體罪刑，固非無見。
惟查：一、本件檢察官起訴書記載上訴人甲○○基於擄人勒贖之
犯意，先後使被害人少年Ａ（姓名年籍詳卷）吸用大量香菸、服
用安眠藥而昏睡於其車上，以此方式，將被害人置於其實力支配
之下，嗣起意予以殺害，於確定被害人已死亡後，復基於遺棄屍
體之犯意，將被害人屍體以車載至台中縣豐原市葫蘆墩圳之大河
川中，使沖流而下，予以棄屍，所為係犯刑法第三百四十八條第
一項擄人勒贖而故意殺人及第二百四十七條第一項遺棄屍體罪嫌
，其殺人後遺棄屍體，遺棄屍體之低度行為為殺人之高度行為所
吸收，不另論罪。原判決事實欄亦記載上訴人擄人勒贖並以電話
線勒斃被害人後「為免其擄人勒贖而殺人之犯行，日後遭人發覺
，乃另行起意基於遺棄屍體之犯意」，車載被害人之屍體至上址
，予以棄置大河川中，並於理由說明上訴人所犯上述二罪係犯意
各別，應分論併罰云云。然上訴人對其殺害被害人並予以棄屍之
當時情形，於警詢供稱：「我在車上觀察約一個小時，確定○○
○（被害人）已經死亡，於二十一時三十分許就把車子直接開到
豐原市……雙連橋上，將死者……推入河中棄屍」，復於檢察官
訊問時供稱：「我在那裡又觀察了一個多小時，確定他不會醒來
，我一慌，就開車至我家附近的雙連橋，我將車靠至緊鄰橋墩將
後車門打開，將死者推入河中」各等語（見本案第一二九九一號
偵查卷第六七、七八頁），參酌本院十八年非字第五號判例要旨
：「被告殺死其父後，因與其父生前與楊姓有嫌，起意將屍身遺
棄楊姓門口以圖嫁禍，是其遺棄屍體別有目的，與殺人後後湮滅
罪證起見而為遺棄之情形，顯有不同。則其殺直系尊親屬及遺棄
屍體兩行為，應各獨立論罪。」則依上訴人之上開供述，其殺害
被害人復予以遺棄屍體，其遺棄屍體之目的，究竟係僅為湮滅罪
證起見，抑或另有其他目的，而應與所犯之擄人勒贖並故意殺人
罪分論併罰，自須詳加勾稽審明，原審並未斟酌前述卷內證據資
料，查明釐清，逕認上訴人所犯上述二罪係犯意各別，應分論併
罰，自嫌速斷。二、「宣告死刑或無期徒刑之案件，原審法院應
不待上訴依職權逕送該管上級法院審判，並通知當事人。」「前
項情形，視為被告已提起上訴。」刑事訴訟法第三百四十四條第
四、五項分別定有明文，法院應不待有上訴權人之上訴而依職權
逕送上訴之案件，自係以「宣告死刑或無期徒刑之案件」為限。
本件第一審之科刑判決，係認上訴人所為成立刑法第三百四十八
條第一項擄人勒贖而故意殺人及同法第二百四十七條第一項遺棄
屍體罪，所犯二罪，犯意各別，行為互殊，應分論併罰，而就該
二罪分別判處死刑（併宣告褫奪公權終身）及有期徒刑一年；判
決後檢察官及上訴人均未對之提起上訴，而係由第一審法院以民
國九十五年三月二十一日中院慶刑山九十四重訴三一九四字第二
五九八八號函，說明「一、本院受理九十四年度重訴字第三一九
四號擄人勒贖等一案，業已判決並送達在卷。二、本案被告甲○
○判處死刑，依據刑事訴訟法第三百四十四條第四項規定，應不
待上訴，依職權逕送該管上級法院審判，並通知當事人。」（見
原審卷第一頁、第二十九頁反面），是除上述所犯遺棄屍體罪與
擄人勒贖而故意殺人罪間，係具實質上一罪或裁判上一罪關係，
依審判不可分之關係，得認其中一部上訴之效力及於全部之外，
上開第一審法院依職權逕送上訴之範圍，自係以業經第一審判處
死刑之擄人勒贖而故意殺人罪部分為限，並不及於宣告有期徒刑
之遺棄屍體罪部分。原審仍就遺棄屍體罪一併為實體判決，但未
敘明其係得就該部分併予審判之依據及理由，自難謂無理由不備
及未受請求之事項予以判決之違法。以上諸端雖上訴意旨所未指
摘，但為本院得依職權調查之事項，應認原判決有撤銷發回更審
之原因。
據上論結，應依刑事訴訟法第三百九十七條、第四百零一條，判
決如主文。
中    華    民    國  九十五  年  十一    月   三十   日
                      最高法院刑事第七庭
                          審判長法官  呂  潮  澤
                                法官  吳  昆  仁
                                法官  孫  增  同
                                法官  趙  文  淵
                                法官  吳      燦
      本件正本證明與原本無異
                                      書  記  官
中    華    民    國  九十五  年  十二    月    五    日
                                                      Ｋ


司法院資訊處製作；財團法人民間司法改革基金會備份。
